【裁判字號】    95,勞訴,44
【裁判日期】    951108
【裁判案由】    確認僱傭關係存在
【裁判全文】
臺灣板橋地方法院民事判決              95年度勞訴字第44號
原      告  丙○○
被      告  淨麗清潔有限公司
法定代理人  戊○○原名「陳斯.
訴訟代理人  丁○○
上列當事人間請求確認僱傭關係存在事件，經本院於民國95年10
月18日言詞辯論終結，判決如下：
    主  文
原告之訴及假執行之聲請均駁回。
訴訟費用由原告負擔。
    事實及理由
一、按確認法律關係之訴，非原告有即受確認判決之法律上利益
    者，不得提起之，民事訴訟法第247條第1項前段定有明文，
    所謂即受確認判決之法律上利益，係指因法律關係之存否不
    明確，致原告在私法上之地位有受侵害之危險，而此項危險
    得以對於被告之確認判決除去之者而言（最高法院27年台上
    字第316 號、42年台上字第1031號、52年台上字第1240號判
    例意旨參照）。經查，原告起訴主張其並無於工作期間多次
    不配合主管之工作調度，颱風侵襲間無故不予出勤，配合度
    無法合於工作要求，造成施工問題及困擾等情事，被告公司
    卻以原告違反勞動契約情節重大為由解僱原告，實屬無據，
    且被告公司嗣後亦拒絕原告回復工作之要求，原告因此請求
    確認兩造間之勞動關係存在。被告對此則否認原告主張之真
    正，顯見原告就兩造間勞動關係之存否有主觀之不明確，如
    不訴請確認，其基於勞動契約所可主張之權利即無法確定行
    使之，足致原告就其主張存在之勞動關係有受侵害之危險，
    而此危險，應認原告之主張為有理由時，並得以對於被告之
    確認判決加以除去，揆諸首揭說明，原告自有即受本件確認
    判決之法律上利益，是原告提起本件確認訴訟，要屬合法，
    應准予提起。
二、原告主張：
（一）原告自民國92年5 月1 日起受雇於被告公司，派在台北巿
      內湖三軍總醫院擔任外圍清潔打掃工作，月薪新臺幣（下
      同）21,000元。惟於94年10月25日接到公司的辭職通知書
      ，以原告於工作期間多次不配合主管之工作調度，颱風侵
      襲間無故不予出勤，配合度無法合於工作要求，造成施工
      問題及困擾為由，自94年10月31日起解僱原告。惟上開解
      僱之事由均非屬實。原告乃於94年11月23日申請台北市政
      府勞工局協調，但被告缺席。原告於94年10月25日收到辭
      職書後，請求被告公司負責人讓伊繼續工作，被告公司之
      負責人則以未與訴外人詮營股份有限公司（以下簡稱「詮
      營公司」）續約，及原告於颱風未出勤為由而拒絕。是以
      被告公司依勞動基準法第12條第4 款規定，終止兩造間之
      勞動契約，於法不合，自不生終止之效力，故兩造間之勞
      動關係仍然存在。為此，原告請求確認兩造間之勞動關係
      存在。
（二）按僱用人受領勞務遲延者，受僱人無補服勞務之義務，仍
      得請求報酬，且債權人拒絕受領或於債務人履行債務前，
      已預示拒絕受領之意思表示，或債務人之給付兼需債權人
      之行為而不行為，債權人即負受領遲延之責任。又債權人
      遲延後，須再表示受領之意思，或為受領給付作必要之協
      力，催告債務人給付時，受領遲延之狀態，始因滌除而告
      終了。原告已向被告公司之負責人表明不服解僱並要求回
      復原職，惟遭拒絕。被告既於94年10月31日解僱原告，即
      係預示拒絕受領原告勞務之意思表示，被告因而應負受領
      遲延責任。因此，在被告未再表示同意原告給付勞務以前
      ，無待原告另為提出勞務給付之表示，被告仍應依民法第
      487 條之規定給付報酬即工資於原告。因此，請求被告應
      自94年11月1 日起，至原告回復工作日止，按月於每月十
      日給付21,000元予原告，並願供擔保請准宣告假執行。
三、被告則以下列理由抗辯：
（一）伊於94年9 月至12月期間，與訴外人詮營公司洽談續約承
      包三軍總醫院清潔維護委託工程合約，當時因本公司承包
      價格有所調漲，雙方遲未達成協議，故已有準備無法繼續
      承包三軍總醫院清潔工程。然被告公司與訴外人詮營公司
      經約近3 個月的協商，雙方取得共識。被告才得以繼續承
      包三軍總醫院清潔維護工程，於94年12月簽訂合約。而後
      因合約之延續時效問題，故合約簽定日期為94年10月25日
      。
（二）原告於三軍總醫院清潔工作期間： (1)不配合現場主管之
      工作調度及支援，工作態度不佳。 (2)颱風侵襲過後又無
      故不予出勤或未準時上班，計有：95年7 月20日（海棠颱
      風）、95年8 月5 日（馬莎颱風）、95年10月3 日（龍王
      颱風）。其無故不出勤或下午才上班，逃避颱風過後的清
      潔打掃工作。 (3)工作馬虎且屢次違反規定，造成被告公
      司被督導缺失及困擾。原告所負責的清潔區域，未盡打掃
      整潔之責，常遭三總停管中心督導及口頭告誡，但其毫不
      改進，上班期間於工作現場更常找不到人。 (4)原告更於
      上班時間於三總住院眷屬休息室浴室洗澡（此處僅供住院
      眷屬使用），遭三總停管中心多次當面查到，屢勸不聽。
      另其又於總值日官室後方空地上，將私人物品如衣物、食
      品等置於現場，妨礙環境內務整潔，違反規定，於月底會
      議更遭提出檢討。是原告違反勞動契約且情節重大，被告
      依勞動基準法第12條第1 項第4 款之規定，予以解僱，係
      屬有據。原告之訴，為無理由，應予駁回。如受不利之判
      決，願供擔保請准宣告假執行。
四、兩造不爭執之事實：
    原告主張其自92年5月1日起受雇於被告公司，派在台北巿內
    湖三軍總醫院擔任外圍清潔打掃工作，月薪21,000元。惟原
    告於94年10月25日接到被告公司的辭職通知書，以原告於工
    作期間多次不配合主管之工作調度，颱風侵襲間無故不予出
    勤，配合度無法合於工作要求，造成施工問題及困擾為由，
    自94年10月31日起解僱原告之事實，業據提出為證辭職通知
    書影本1 紙為證（95年度板勞調字第6 號案卷第6 頁），被
    告並無爭執，堪信為真正。
五、得心證之理由：
    原告起訴主張其並無於工作期間多次不配合主管之工作調度
    ，颱風侵襲間無故不予出勤，配合度無法合於工作要求，造
    成施工問題及困擾等情事，被告公司卻以原告違反勞動契約
    情節重大為由解僱原告，實屬無據等語，但為被告公司所否
    認，辯稱：原告於三軍總醫院清潔工作期間，不配合現場主
    管之工作調度及支援；颱風侵襲過後又無故不予出勤或未準
    時上班；工作馬虎且屢次違反規定，造成被告公司被督導缺
    失及困擾。原告更於上班時間於三總住院眷屬休息室浴室洗
    澡，遭三總停管中心多次當面查到，屢勸不聽。是原告違反
    勞動契約且情節重大，被告依勞動基準法第12條第1 項第4
    款之規定，予以解僱等語，由兩造之攻擊防禦方法，可知本
    件應審究之爭點在於：原告有無勞動基準法第12條第1 項第
    4 款之情形，被告得以終止勞動契約？經查：
（一）按勞工有違反勞動契約或工作規則，情節重大者，雇主得
      不經預告終止契約，勞動基準法第12條第1 項第4 款定有
      明文。所謂「情節重大」，應指因該事由導致勞動關係進
      行受到干擾，而有賦予雇主立即終止勞動契約關係權利之
      必要，並且受僱人亦無法期待雇主於解僱後給付其資遣費
      。蓋若某事由之發生，並不導致勞動契約關係進行受到干
      擾、有所障礙，則雇主即無據以解僱之正當利益。又為與
      勞動基準法第11所定雇主不得預告勞工終止勞動契約之事
      由相區分，上開雇主得不經預告終止勞動契約之事由所生
      勞動契約關係之干擾，應致雇主有立即終結勞動契約關係
      之必要，並以無法期待雇主於解僱後給付資遣費為限。再
      者，勞動基準法第12條之規定，具強制性質，其目的兼有
      保障勞工、限制雇主解僱之權限，是雇主不得因勞動契約
      之約定而擴張其解僱權限，亦不得藉由工作規則擴張其權
      限。準此，若勞動契約約定或工作規則規定雇主在特定情
      形，得解僱勞工，該約定或規定應僅限於勞動基準法第12
      條所定範圍內有效，亦即勞動契約或工作規則所定某情況
      為「情節重大者，雇主得予解僱」，其認定非屬雇主之裁
      量權，而應依勞動基準法第12條第1 項第4 款規定，依客
      觀情事判認之。
（二）原告主張其於任職期間並無於工作期間多次不配合主管之
      工作調度，颱風侵襲間無故不予出勤，配合度無法合於工
      作要求，造成施工問題及困擾等情事等語，惟查，被告辯
      稱原告於三軍總醫院清潔工作期間有： (1)不配合現場主
      管之工作調度及支援，工作態度不佳。 (2)颱風侵襲過後
      又無故不予出勤或未準時上班，計有：95年7 月20日（海
      棠颱風）、95年8 月5 日（馬莎颱風）、95年10月3 日（
      龍王颱風）。其無故不出勤或下午才上班，逃避颱風過後
      的清潔打掃工作。 (3)工作馬虎且屢次違反規定，造成被
      告公司被督導缺失及困擾。原告所負責的清潔區域，未盡
      打掃整潔之責，常遭三總停管中心督導及口頭告誡，但其
      毫不改進，上班期間於工作現場更常找不到人。 (4)原告
      更於上班時間於三總住院眷屬休息室浴室洗澡（此處僅供
      住院眷屬使用），遭三總停管中心多次當面查到，屢勸不
      聽。另其又於總值日官室後方空地上，將私人物品如衣物
      、食品等置於現場，妨礙環境內務整潔，違反規定，於月
      底會議更遭提出檢討等情，業據提出被告公司派於三軍總
      醫院之現場主管甲○○、三軍總醫院停車管理中心之乙○
      ○簽名之說明書、三軍總醫院清潔人員缺失94年度記錄表
      各1 紙為證（本院卷第48、61頁），復經證人乙○○即三
      軍總醫院停車管理中心副主任證稱：「（法官問：巿政府
      宣布因颱風不上班時，工作人員如何出勤？）停管中心與
      三軍總醫院有契約關係。約定清潔工作每天均有五人在場
      ，即便有颱風來襲。若有缺勤，清潔公司要找人替補。」
      、「（法官原告於94年7 月20日海棠颱風、同年8 月5 日
      馬莎颱風、同年1 0 月3 日龍王颱風等離去後之次日未出
      勤？）去年颱風當日來時，原告確有曾沒來過，確切時間
      我不記得。」、「（法官問：工作時間？休息時間？有無
      盥洗之地點？停管中心有無明示清潔人員不得在三總住院
      眷屬休息室浴室洗澡？）工作時間從上午8 時始至下午五
      時。中間休息一小時，但他們可以自行前後調整。無盥洗
      地點。醫院有限制不得進入眷屬休息室浴室洗澡。原告曾
      有情況，主任有向原告說過，但原告後來還有發生此情形
      一次。如果有此情形，醫院罰款一至二萬。」、「（法官
      問：原告工作區域？有無規劃休息地點？）工作區域由被
      告公司處理，我不知悉。平常無規劃，依慣例他們可以在
      地下停車場的某處休憩。」、「（法官問：原告有何不配
      合現主管之工作調度及支援？）原告會自行排定工作時程
      。所以我們指示原告的範圍並未完成，必須隔日才完成。
      因為原告會先做其認為應做完的事情。支援情形依院方要
      檢查的範圍調度。但原告認為他自己的地方就做不完了，
      而未依指示去做。」、「（法官問：提示本院卷第61頁，
      何謂『負責區域不清潔』、『常不配合工作調度負責區域
      很馬虎』、『替班時負責區域很馬虎』、『不配合主管工
      作臨時調度』？）此部分是我們督導時發現，通知被告公
      司。故61頁是被告公司所作。如果是停管中心反應的係屬
      事實。我們停管中心每月一次開會一次，檢討這個月的工
      作內容有無缺失。『很馬虎』指原告有從事清潔工作，但
      有瑕疵。」、「（法官問：提示本院卷第61頁，『反應人
      』欄所謂『三總停管月底檢討會議』、『三總停管 (重大
      缺失)』 、『三總停管 (要求換人)』 、有無紀錄？有無
      處理及處理之結果？）我們停管中心每月一次開會一次，
      檢討這個月的工作內容有無缺失。94年3 月的事項是醫院
      所認重大事項，我們也依此來通知被告公司。我們曾有於
      84年8 月要求換原告，但被告公司未如此做。我們指示建
      議，並無強烈要求換人。我們共要求過三次換原告，事由
      確實發生。我們反應給被告公司後，由被告公司處理人事
      。依約要處以罰金，但我們從未罰過。因為我們罰下游廠
      商等於罰員工。」等語屬實；而證人甲○○即被告公司職
      員證述：「（法官問：巿政府宣布因颱風不上班時，工作
      人員如何出勤？）要上班。騎機車。要自己想方法上班。
      工作八小時，從8 點開始至5 點。有中午一點多時為休息
      時間。」、「（法官問：工作時間？休息時間？有無盥洗
      之地點？停管中心有無明示清潔人員不得在三總住院眷屬
      休息室浴室洗澡？）沒有盥洗處。不可以於眷屬處洗澡。
      若去則犯規。」、「（法官問：原告有何不配合現主管之
      工作調度及支援？）我指示他工作，原告有時沒做，有時
      作一部分。停管中心有向我講過，我指示但沒辦法。」、
      （法官問：本院卷第48頁，係證人所署名？）證人甲○○
      我簽的。內容我看過，內容是對的。」、法官提示本院卷
      第61頁，何謂「負責區域不清潔」、「常不配合工作調度
      負責區域很馬虎」、「替班時負責區域很馬虎」、「不配
      合主管工作臨時調度」？證人乙○○此部分是我們督導時
      發現，通知被告公司。故61頁是被告公司所作。如果是停
      管中心反應的係屬事實。我們停管中心每月一次開會一次
      ，檢討這個月的工作內容有無缺失。『很馬虎』指原告有
      從事清潔工作，但有瑕疵。證人甲○○內容正確。「（法
      官問：提示本院卷第61頁，何謂『負責區域不清潔』、『
      常不配合工作調度負責區域很馬虎』、『替班時負責區域
      很馬虎』、『不配合主管工作臨時調度』？）我有時參加
      ，大部分均由被告公司主管參加。停管中心有反應原告要
      將被告換掉，... 。」等語明確（95年9 月8 日言詞辯論
      筆錄，本院卷第72至75頁），原告雖主張證人甲○○之品
      格、操守有問題。原告因天氣很炎熱，工作衣服常澿透，
      一天換二次衣服常有的事，洗澡也是利用中午休息時間（
      12:00 ～13:30）， 並非工作時間，且很多男女清潔工均
      在此洗澡，而停管中心並未阻止。95年7 月20日（海棠颱
      風）、95年8 月5 日（馬莎颱風）、95年10月3 日（龍王
      颱風）。三個颱風離去之次日，並無不出勤之情形等語，
      惟未舉證以實其說，且證人乙○○與其並無怨隙，其證詞
      應屬可信。準此，原告確實在工作上因原告於三軍總醫院
      從事清潔工作時有： (1)不配合現場主管之工作調度及支
      援。 (2) 95 年7 月20日（海棠颱風）、95年8 月5 日（
      馬莎颱風）、95年10月3 日（龍王颱風）等颱風侵襲過後
      無故不予出勤或未準其無故不出勤或下午始到班。 (3)工
      作違反規定，造成被告公司被督導缺失及困擾。原告所負
      責的清潔區域，未盡打掃整潔之責，常遭三總停管中心督
      導及口頭告誡。 (4)原告更於上班時間於三總住院眷屬休
      息室浴室洗澡（此處僅供住院眷屬使用），遭三總停管中
      心多次當面查到，屢勸不聽等情形。準此以解，堪認被告
      公司曾因原告於工作上有前開情形導致訴外人三軍總醫院
      停車管理中心要求撤換原告，被告上開所辯，應可採信。
（三）原告上開違反勞動契約之勞務給付行為，曾經訴外人三軍
      總醫院停車管理中心對被告提出更換清潔人員之要求，對
      被告公司而言，已造成重大經營秩序之損害，導致勞動關
      係進行受到干擾，亦屬勞動基準法第12條第1 項第4 款所
      明訂：「違反勞動契約，情節重大者」之範圍，而有賦予
      被告終止勞動契約關係權利之必要，則原告違反勞動契約
      則應認為情節重大，故而，被告援系爭事件，以雇主之立
      場及標準，認定原告違反勞動基準法第12條第1 項第4 款
      之規定而終止兩造勞動契約，予以解雇原告，堪認允當，
      且無違衡平，自屬有據。原告主張其並未違反勞動契約，
      殊難信為真正。從而，原告主張被告違法解僱，請求判決
      ： (1)確認兩造間之勞動關係存在。(2) 被告應自94年11
      月1 日起，至原告回復工作日止，按月於每月十日給付21
      ,000 元 予原告，為無理由，又假執行之聲請亦缺乏依據
      ，均應予以駁回。
六、本件事證已臻明確，兩造其餘攻擊防禦方法，經本院審酌後
    ，或與本件之爭點無涉，或對本件判決之勝負不生影響，爰
    不逐一論列，附此敘明。
七、訴訟費用負擔之依據：民事訴訟法第78條。
中    華    民    國    95    年    11    月    8     日
                  民事第二庭    法  官  徐福晉
以上正本係照原本作成
如對本判決上訴，須於判決送達後20日內向本院提出上訴狀
中    華    民    國    95    年    11    月    8     日
                            書記官  劉怡欣


司法院資訊處製作；財團法人民間司法改革基金會備份。
